【裁判字號】    94,家訴,316
【裁判日期】    950830
【裁判案由】    給付扶養費
【裁判全文】
臺灣臺中地方法院民事判決             94年度家訴字第316號
原      告    己○○
兼訴訟代理人  庚○○
原      告    戊○○
              甲○○○
              丁○○○
被      告  財政部國有財產局臺灣中區辦事處
            （即許銘和之遺產管理人）
法定代理人  辛○○      住同上.
訴訟代理人  乙○○      住同上.
上列當事人間請求給付扶養費事件，本院於民國九十五年八月十
六日言詞辯論終結，判決如下：
    主  文
被告應給付原告己○○新臺幣肆拾萬伍仟伍佰拾元。
其餘之訴駁回。
訴訟費用由被告負擔五分之二，餘由原告負擔。
    事實及理由
壹、程序部分：
    按訴狀送達後，原告不得將原訴變更或追加他訴。但請求之
    基礎事實同一者；擴張或減縮應受判決事項之聲明者；該訴
    訟標的對於數人必須合一確定時，追加其原非當事人之人為
    當事人者；被告於訴之變更或追加無異議，而為本案之言詞
    辯論者，視為同意變更或追加，不在此限，為民事訴訟法第
    二百五十五條第一項第二、三、五款及同條第二項所明定。
    本件陳榮華於民國八十二年一月三日死亡後，其配偶即原告
    己○○尚生存，並有子女即原告戊○○、庚○○、甲○○○
    、丁○○○（另二名子女陳昭平、陳佳碧繼陳榮華之後陸續
    死亡，均未婚）等人，此業據原告提出陳榮華之繼承系統表
    、戶籍謄本及除戶戶籍謄本可稽，故陳榮華之遺產自應由原
    告己○○、戊○○、庚○○、甲○○○、丁○○○（另二名
    子女陳昭平、陳佳碧因均未婚無子女，繼承人均為原告己○○）共同繼承之。而陳榮華基於與被繼承人許銘和間給付扶
    養費之協議內容，欲請求許銘和之遺產管理人即被告自所管
    理之遺產中給付其應得之扶養費數額，屬於財產權之請求，
    當為原告五人所共同繼承，並為渠等所公同共有，其請求權
    之存否自有對上開全體繼承人合一確定之必要。然起訴時之
    原告僅己○○一人，嗣則追加戊○○、庚○○、甲○○○、
    丁○○○等人為原告，核係訴之追加，依首開規定，原告自
    得任意為之，於法並無不合。又原告起訴原求為判決命被告
    給付原告己○○新臺幣（下同）一百三十萬元，嗣於訴訟中
    （九十四年十二月十四日）減縮聲明為命被告給付原告己○○九十六萬二千元，核屬減縮應受判決事項之聲明，亦於法
    有據，應予准許。
貳、實體部分：
一、原告主張：被繼承人許銘和（男、五十一年六月二十日生）
    係原告己○○之遠親，許銘和之母許阿質於產下伊後不久即
    過世，嗣許銘和之兄長許銘煌、父親許文筆亦陸續於五十九
    年七月二十八日、八月十一日死亡，致許銘和自斯時起即無
    依無靠。而原告己○○與配偶即訴外人陳榮華當時住居於許
    銘和鄰近，故許銘和父親許文筆臨終前，曾將當時年僅八歲
    之許銘和託付予原告己○○及其配偶陳榮華照顧，故自五十
    九年起，原告己○○與陳榮華夫妻實際上擔負起扶養、照顧
    及監護許銘和之責，許銘和之戶籍亦於六十一年三月三十日
    遷入陳榮華戶下，陳榮華則遲至六十一年四月十日始至戶政
    機關辦理『監護』許銘和之登記，是陳榮華與許銘和間具有
    家長家屬關係，其情甚明。又因許銘和自八歲以後迨至許銘
    和成年時止，均由原告己○○及配偶陳榮華負擔養育責任，
    故於許銘和成年後，其亦承諾並與陳榮華協議願擔負起扶養
    陳榮華之責。雖許銘和自七十二年八月十日起即失蹤，經本
    院於九十二年九月二十四日以九十二年度亡字第三一號民事
    判決宣告於七十九年八月十日下午十二時死亡，且因許銘和
    無法定繼承人，經本院於九十三年三月三十一日以九十三年
    度財管字第一七號指定被告為許銘和之遺產管理人並為公示
    催告在案，以資管理許銘和所遺無人繼承之土地徵收補償費
    用一百四十萬四千一百一十七元，但於許銘和未受死亡宣告
    前，既承諾且與陳榮華達成協議願負擔扶養陳榮華之責，則
    自許銘和成年之日（即七十一年六月二十日）起至其受死亡
    宣告之日止，其對陳榮華負有給付扶養費之責任，陳榮華自
    得於許銘和承諾給付扶養費用之範圍內，就許銘和之遺產（
    土地徵收補償費）為請求。嗣陳榮華亦於八十二年一月三日
    過世，依法陳榮華之繼承即已開始，其繼承人包括配偶即原
    告己○○、子女即原告戊○○、庚○○、甲○○○、丁○○○（另二名子女陳昭平、陳佳碧繼陳榮華之後陸續死亡，渠
    等均未婚無子女，繼承人均為原告己○○），故關於前述陳
    榮華對於許銘和遺產之扶養費請求權，自應由陳榮華之繼承
    人即原告五人按應繼分比例取得其數額。再者，因許銘和所
    遺之土地徵收補償費無法定繼承人，致原告等人須於許銘和
    遺產管理人指定後，始得求償，而如前述，被告係於九十三
    年三月三十一日被指定為許銘和之遺產管理人，原告等人於
    被告被指定為遺產管理人之前或之後公示催告期間（九十三
    年二月、六月），曾陸續委託證人張榮泰、郭耀崑前往被告
    機關，且提出原告繼承陳榮華得向許銘和請求扶養費用之事
    證，及申請自許銘和之土地徵收補償費用中給付上開扶養費
    用，嗣並於九十三年十二月向被告提出書面申請，是依法原
    告等人繼承陳榮華對許銘和之扶養費請求權，其時效並未完
    成，被告應於原告請求之範圍給付許銘和之土地徵收補償費
    用。此外，原告五人已於九十五年八月九日立下分割協議書
    ，同意就陳榮華對於許銘和之扶養費用請求權均由原告己○○繼承，爰依法本訴等語。並聲明：被告應給付原告九十六
    萬二千元整。
二、被告則以：被告依法為被繼承人許銘和之遺產管理人，對於
    原告己○○配偶陳榮華與許銘和間曾有給付扶養費之協議，
    被告無意見。原告等人於被告被指定為許銘和遺產管理人後
    之公示催告期間確曾至被告機關洽詢，但原告等人卻逾六個
    月期間始行提出書面聲請，故關於許銘和被宣告死亡前應給
    付予陳榮華之扶養費用金額，陳榮華之請求權應已罹於時效
    ，原告等人自不得本於繼承法律關係請求被告給付許銘和之
    土地徵收補償費。退萬步言，縱本院認原告等人於上開公示
    催告期間前往被告機關之洽詢已視為提出給付土地徵收補償
    費之申請，則因扶養費用之請求權時效為五年，陳榮華僅得
    請求自七十四年八月十一日起至七十九年八月十日止之扶養
    費用，故原告等人本於繼承法律關係所為之請求，自應限於
    尚未罹於時效部分等語置辯。並聲明：原告之訴駁回。
三、得心證之理由：
（一）按民法第一千一百二十二條規定：「稱家者，謂以永久共
      同生活為目的而同居之親屬團體」同法第一千一百二十三
      條亦規定：「家置家長。同家之人，除家長外，均為家屬
      。雖非親屬而以永久共同生活為目的同居一家者，視為家
      屬。」民法第一千一百十四條第四款所謂『家屬』，係指
      以永久共同生活為目的而與家長同居一家者而言，其身分
      因與家長同居一家而發生，因由家分離而消滅，徵諸民法
      第一千一百二十二條、第一千一百二十三條規定，至為明
      顯（最高法院二十八年上字第一五一四號判例著有明文）
      。本件原告主張原告己○○配偶陳榮華於被繼承人許銘和
      父親臨終前受託代為撫育、照顧許銘和，陳榮華亦確實自
      許銘和父親過世後實際擔任起照顧、養育之責，許銘和並
      自六十一年三月三十日遷入陳榮華戶內，且陳榮華更於六
      十一年四月十日起登記為許銘和之監護人等情，有陳榮華
      與許銘和之戶籍謄本及除戶戶籍謄本記事欄之記載附卷可
      稽，兩造對上開事實亦不爭執，是衡諸前揭規定及說明，
      陳榮華與許銘和間成立家長家屬關係，核屬無疑。
（二）次按民法一千一百一十四條規定：「左列親屬，互負扶養
      之義務：一直系血親相互間。二夫妻之一方與他方之父母
      同居者，其相互間。三兄弟姊妹相互間。四家長家屬相互
      間。」關於家長家屬相互間，不論有無親屬關係，依上規
      定，均應負扶養義務（親屬法理論與實踐  高鳳仙著  頁
      四一五參照；及最高法院二十年上字第一九四三號判例亦
      著有明文）。又扶養之方法，由當事人協議定之；不能協
      議時，由親屬會議定之，民法第一千一百二十條亦定有明
      文。所謂「扶養之方法」，稽其意旨應有二，一為迎養於
      扶養義務人之家，一為支給一定生活必需品或費用，後者
      有定期給付與不定期給付，及設定養贍財產而供扶養權利
      人使用收益等各種方法（戴炎輝、戴東雄合著「中國親屬
      法」八十九年五月修訂版第五四一、五四二頁參照）。又
      按受扶養權利者，應否與負扶養義務者同居一家而受扶養
      ，抑應彼此另居，由負扶養義務者按受扶養權利者需要之
      時期，陸續給付生活資料或撥給一定財產，由受扶養權利
      者自行收益以資扶養，係屬扶養方法之問題，依民法第一
      千一百二十條之規定，應由當事人協議定之，不能協議時
      ，應由親屬會議定之。對於親屬會議之決議有所不服，或
      親屬會議仍不能議定時，始得向法院聲訴，請求法院判決
      定之（最高法院二十六年鄂上字第四○一號、四十五年臺
      上字第三四六號判例均著有明文）。準此，倘受扶養權利
      人與扶養義務人已協議以給付金錢供扶養權利人生活之方
      式為扶養方法，而非以迎養扶養權利人同住或其他非以給
      付金錢為扶養方法，縱對扶養費之給付金額或給付有無理
      由或給付金錢之方式（一次給付或按期給付）予以爭執，
      仍無所謂扶養方法不能協議之問題。本件原告己○○配偶
      陳榮華與被繼承人許銘和間具有家長家屬關係，已如前述
      。且陳榮華與許銘和間亦曾就扶養方法協議以給付金錢之
      方式為之，上開情事並為兩造所不爭執，是本件所涉及者
      亦僅屬給付扶養費之數額問題，並非扶養方法之不同，自
      無所謂扶養方法不能協議而須由親屬會議決定之情事，先
      予敘明。。又原告主張許銘和自七十二年八月十日起即失
      蹤，經本院於九十二年九月二十四日以九十二年度亡字第
      三一號民事判決宣告於七十九年八月十日下午十二時死亡
      ，且因許銘和無法定繼承人，經本院於九十三年三月三十
      一日以九十三年度財管字第一七號指定被告為許銘和之遺
      產管理人並為公示催告在案，以資管理許銘和所遺無人繼
      承之土地徵收補償費用一百四十萬四千一百一十七元等情
      ，被告亦不否認，且均經本院依職權調取前揭卷宗資料核
      閱無訛，堪信為真正。是於許銘和未受死亡宣告前，既承
      諾且與陳榮華達成協議願負擔扶養陳榮華之責，則自許銘
      和七十一年六月二十日成年時起，至七十九年八月十日受
      死亡宣告時止，其對陳榮華負有給付扶養費之責任，陳榮
      華自得於許銘和承諾履行給付扶養費用之範圍內，就許銘
      和所遺之土地徵收補償費為請求，其理甚明。
（三）第按民法第一千一百四十八條規定：「繼承人自繼承開始
      時，除本法另有規定外，承受被繼承人財產上之一切權利
      、義務。」本件訴外人陳榮華得於被繼承人許銘和承諾給
      付扶養費用之範圍內，就許銘和所遺之土地徵收補償費為
      請求，有如前述。而陳榮華於八十二年一月三日過世，依
      法陳榮華之繼承即已開始，其繼承人包括配偶即原告己○○、子女即原告戊○○、庚○○、甲○○○、丁○○○（
      另二名子女陳昭平、陳佳碧繼陳榮華之後陸續死亡，渠等
      均未婚無子女，繼承人均為原告己○○），故關於前述陳
      榮華對於許銘和遺產之扶養費請求權，自應由陳榮華之繼
      承人即原告五人繼承之，此有原告提出之繼承系統表、戶
      籍謄本、除戶戶籍謄本等件足證，上開事實亦堪信為真正
      。
（四）再按民法第一百二十六條規定：「利息、紅利、租金、贍
      養費、退職金及其他一年或不及一年之定期給付債權，其
      各期給付請求權，因五年間不行使而消滅。」但同法第一
      百三十九條規定：「時效之期間終止時，因天災或其他不
      可避之事變，致不能中斷其時效者，自其妨礙事由消滅時
      起，一個月內，其時效不完成。」及同法第一百四十條亦
      規定：「屬於繼承財產之權利或對於繼承財產之權利，自
      繼承人確定或管理人選定或破產之宣告時起，六個月內，
      其時效不完成。」按諸民法上所稱消滅時效之停止（不完
      成），係消滅時效將近完成之際，因發生請求權人不能或
      難以行使其權利之事由，故不使時效於其期間終止時即告
      完成，而俟該情事終止後一定期間內別無時效中斷之事由
      時，使其完成之制度。消滅時效停止之事由發生前已經進
      行之時效期間不失效力，不過法律為保護權利人，使其有
      中斷時效之機會，特別延長時效期間而已；故時效之停止
      與時效之中斷迥異（中國民法總則洪遜欣著  頁六一二；
      民法總則  史尚寬著  頁六一八）。此外，關於民法第一
      百四十條時效不完成之規定，則限於繼承人無法確定之情
      形，始有適用。查:
      (1)本件被繼承人許銘和自成年即七十一年六月二十日時起
        ，原應按其與訴外人陳榮華間之協議履行給付扶養費之
        義務，但許銘和未為履行，陳榮華本得依法訴請許銘和
        給付，其請求權時效，依上開規定，應為五年。又如前
        述，陳榮華嗣已於八十二年一月三日過世，其繼承人為
        原告己○○、戊○○、庚○○、甲○○○、丁○○○，
        是關於陳榮華對於許銘和之扶養費用請求權，自應由渠
        等繼承為之。但因許銘河自七十二年八月十日起失蹤，
        行方不明，雖原告對許銘和之扶養費用請求權時效無法
        因而中斷或停止，但許銘和之失蹤狀態為一不可避之事
        變，是於許銘和未歸來（失蹤狀態未消滅）或未受死亡
        宣告前，原告自無法向許銘和或就其遺產範圍請求給付
        扶養費用，其扶養費用之請求權時效即不完成。
      (2)被繼承人許銘和自七十二年八月十日失蹤迨至九十二年
        九月二十四日經本院以九十二年度亡字第三一號宣告許
        銘和於七十九年八月十日下午十二時死亡時止，又因許
        銘和無法定繼承人，復經本院於九十三年三月三十一日
        以九十三年度財管字第一七號指定被告為其遺產管理人
        ，已如前述。故於許銘和受判決宣告死亡確定時，原告
        繼承陳榮華扶養費用請求權之妨礙事由已消滅，本得依
        法於一個月內就許銘和之遺產請求之。惟因許銘和受判
        決宣告死亡確定後，其遺產陷於無人繼承，揆諸前揭民
        法第一百四十條規定，於許銘和遺產管理人尚未確定前
        ，原告仍無法行使權利，自屬當然之理。
      (3)原告主張於被告被指定為遺產管理人之前或後之公示催
        告期間（九十三年二月、六月），曾陸續委託證人丙○○、郭耀崑前往被告機關，且提出原告繼承陳榮華向許
        銘和請求扶養費用之權利，及申請自許銘和之土地徵收
        補償費用中給付之，嗣並於九十三年十二月向被告提出
        書面申請書，是依法原告繼承陳榮華對許銘和之扶養費
        請求權，其時效並未完成，被告應於原告請求之範圍給
        付許銘和之土地徵收補償費等語，業據提出臺中縣政府
        九十三年二月十六日府地權字第０九三００四二五七五
        號函文、申請書（均影本）各乙份為證。且證人即丙○○到庭具結證述略以：其曾於九十三年二月十六日前往
        被告機關，並詢問關於原告請求自許銘和所遺土地徵收
        補償費中給付扶養費用之事宜等語（九十五年八月八日
        筆錄第二頁參照）；及證人郭耀崑到庭亦具結證述略以
        ：其曾於九十三年八月受原告己○○之委任，前往被告
        機關與承辦人員接洽，請求被告就許銘和所遺徵收補償
        費用中給付原告因繼承所得之扶養費用等語（九十五年
        七月十一日筆錄第二頁參照），被告對上開事實亦不爭
        執。是衡之上情，足見被繼承人許銘和之遺產管理人係
        於九十三年三月三十一日經本院指定並准予公示催告在
        案，而原告已於九十三年六月間委任證人郭耀崑口頭向
        被告洽詢申請，自不得僅以原告當時未提出書面之申請
        ，即謂原告委任證人郭耀崑所為者非權利之主張。據此
        ，原告既已於被繼承人許銘和之遺產管理人指定後六個
        月內主張權利，是原告對於許銘和遺產（土地徵收補償
        費）之權利，自許銘和七十九年八月十日受死亡宣告時
        起，回溯至七十四年八月十一日止，五年內請求權時效
        不完成，被告既為許銘和之遺產管理人，於上開範圍內
        仍負有交付許銘和所遺土地徵收補償費予原告之義務，
        至屬誠然。
（五）經參考行政院主計處九十三年家庭收支調查報告，臺中縣
      平均每戶每年消費支出為六十八萬二千一百四十三元，平
      均每戶人數為三點八七人，則平均每人每月支出為一萬四
      千六百八十九元（元以下四捨五入；見卷附行政院主計處
      九十三年家庭收支報告），徵之上開行政院主計處每年發
      布之『家庭收支調查報告』中，係目前較能正確反映國民
      生活水準之數據，且係不分成年人與未成年人一般日常生
      活之消費支出，並以訴外人陳榮華生前居住之區域（臺中
      縣）所作成之家庭收支調查報告內容為標準，應客觀可採
      。且經本院依職權函請行政院主計處檢送臺中縣七十四年
      至七十九年之消費支出資料，其中平均每戶消費支出分別
      為二十二萬四千五百六十一元、二十四萬四千零四十五元
      、二十五萬二千一百二十六元、二十七萬零一百一十四元
      、二十九萬八千一百四十元、三十三萬二千三百二十三元
      ；每戶人數分別為四點八三人、四點七二人、四點八四人
      、四點六二人、四點三八人、四點三八人；平均每人每月
      支出分別為三千八百七十四元、四千三百零九元、四千三
      百四十一元、四千八百七十二元、五千六百七十二元、六
      千三百二十三元，此有行政院主計處九十五年六月十六日
      處實四字第０九五０００三三七五號函文暨所檢附之消費
      支出統計表乙份在卷可稽；復經函查消費者物價指數銜接
      表，七十四年至七十九年之消費者物價指數相對於九十年
      者，其年指數分別為六九點五五、七０點０四、七０點四
      ０、七一點三０、七四點四五、七七點五二，此亦有卷附
      之消費者物價指數銜接表乙份可按，且兩造對於本件扶養
      費用之計算基礎，同意按上開行政院主計處之消費支出數
      額，依七十四年至七十九年消費者物價指數相對於九十三
      年者計算之。從而，原告自得於如附表所示之計算金額範
      圍，請求被告就其所管理之被繼承人許銘和之遺產（土地
      徵收補償費）中給付之，逾此部分請求為無理由。又原告
      另主張被繼承人許銘和同意給付陳榮華扶養費，並請求依
      扶養費協議給付部分，性質上與家長、家屬關係請求給付
      扶養費部分，為競合請求，併為敘明。
（六）而關於原告繼承陳榮華所得請求之扶養費用數額，並未立
      有遺囑禁止分割，亦無不能分割之事由，且原告間就上開
      金額業已達成分割協議，同意全數由原告己○○一人取得
      ，此亦有原告五人於九十五年八月九日簽立之遺產分割協
      議書乙紙在卷足憑，基於遺產分割自由原則，為法之所許
      ，是以，原告請求被告給付原告己○○四十萬五千五百三
      十三元為有理由，爰判決如主文第一項所示。逾此部分請
      求為無理由，應予駁回。
參、訴訟費用負擔的依據：民事訴訟法第七十九條、第八十五條
    第二項。
中    華    民    國    95    年    8     月    30    日
                  家事法庭           法  官  陳學德
以上正本證明與原本無異。
如不服本判決，應於判決送達後廿日之不變期間內，向本院提出
上訴狀（須附繕本）。
中    華    民    國    95    年    8     月    30    日
                                     書記官
附表（金額單位：新臺幣／元；元以下均四捨五入）
備註：(1)以下數據參考行政院主計處之統計資料；係以相對於90
        年之消費者物價指數，換算相對於93年之消費者物價指
        數；再以93年為基準，各年度相對於該年度之比例關係
        。例如以74年為例，相對於93年之比例關係如下：
          69.55%÷99.52% = 69.89%
      (2)93年臺中縣民每人每月之消費支出為14,689元，依上開
        消費者物價指數比例換算後，90年之臺中縣民每人每月
        消費支出為14,760元。
      (3)試算90年相對於93年之物價指數為100.48（計算式為
        14760÷14689×100＝100.48），依此方式換算74年至
        79年相對於93年之消費者物價指數。
      (4)原告得請求之期間自74年8月11日起至79年8月10日止（
        其中未滿一個月，以半個月計算）。
┌──┬───┬──┬───┬────┬────┬───┬──┬───┐
│年度│每戶消│平均│平均每│90年相對│93年相對│相對93│計算│小計  │
│    │費支出│每戶│月每人│物價指數│物價指數│年每人│月數│      │
│    │      │人數│支出  │        │        │每月支│    │      │
│    │      │    │      │        │        │出    │    │      │
├──┼───┼──┼───┼────┼────┼───┼──┼───┤
│公式│  A   │ B  │C＝A÷│   D    │   E    │F＝C÷│G   │H＝F×│
│    │      │    │B÷12 │        │        │E     │    │G     │
├──┼───┼──┼───┼────┼────┼───┼──┼───┤
│ 90 │      │    │14760 │100.00% │100.48% │14689 │    │      │
├──┼───┼──┼───┼────┼────┼───┼──┼───┤
│ 93 │682143│3.87│14689 │99.52%  │100.00% │14689 │    │      │
├──┼───┼──┼───┼────┼────┼───┼──┼───┤
│ 74 │224561│4.83│3874  │69.55%  │69.89%  │5543  │4.5 │24944 │
├──┼───┼──┼───┼────┼────┼───┼──┼───┤
│ 75 │244045│4.72│4309  │70.04%  │70.38%  │6122  │12  │73464 │
├──┼───┼──┼───┼────┼────┼───┼──┼───┤
│ 76 │252126│4.84│4341  │70.40%  │70.74%  │6137  │12  │73644 │
├──┼───┼──┼───┼────┼────┼───┼──┼───┤
│ 77 │270114│4.62│4872  │71.30%  │71.64%  │6801  │12  │81612 │
├──┼───┼──┼───┼────┼────┼───┼──┼───┤
│ 78 │298140│4.38│5672  │74.45%  │74.81%  │7582  │12  │90984 │
├──┼───┼──┼───┼────┼────┼───┼──┼───┤
│ 79 │332323│4.38│6323  │77.52%  │77.89%  │8118  │7.5 │60885 │
├──┼───┴──┴───┴────┴────┴───┴──┴───┤
│合計│24944＋73464＋73644＋81612＋90984＋60885＝405533              │
└──┴───────────────────────────────┘

司法院資訊處製作；財團法人民間司法改革基金會備份。
